臺灣高等法院民事判決
110年度上更一字第167號
上  訴  人  高立馨  
訴訟代理人  吳麒律師
被 上訴 人  祭祀公業高貽椒


法定代理人  高天送  
訴訟代理人  郭芳宜律師
            楊嘉中律師
            李佳翰律師
上列當事人間請求確認派下權存在事件，上訴人對於中華民國10
8年4月17日臺灣臺北地方法院107年度重訴字第1088號第一審判
決提起上訴，經最高法院發回，本院於111年6月7日言詞辯論終
結，判決如下：
    主      文
原判決廢棄。
確認上訴人對被上訴人之派下權存在。
第一、二審及發回前第三審訴訟費用，均由被上訴人負擔。
    事實及理由
一、上訴人主張：被上訴人於祭祀公業條例施行前已存在，其設
    立人為高鍾安、高鍾德、高鍾喻、高鍾合、高鍾興、高鍾主
    （下稱高鍾安等6人），高鍾安育有高派茂、高派允、高派
    恭三子，伊為高派允支下直系男性血親卑親屬，對被上訴人
    自有派下權存在。詎被上訴人於民國63年間辦理派下全員申
    報，竟未將伊列為派下員等情，求為確認伊對被上訴人之派
    下權存在之判決（原審為上訴人敗訴之判決，其提起上訴）
    。上訴聲明：㈠原判決廢棄；㈡確認上訴人對被上訴人之派下
    權存在。 
二、被上訴人則以：祭祀公業高貽椒派下權繼承慣例（下稱系爭
    慣例）第1條明定，須高貽椒傳下出資者之直系男性血親卑
    親屬，始得享有派下權。上訴人之先祖高鍾安及高派允均未
    出資，上訴人對伊自無派下權存在等語，資為抗辯。
三、上訴人為高貽椒傳下六房高鍾安之子高派允支下直系男性血
    親卑親屬，被上訴人法定代理人高天送則為高鍾安之子高派
    恭支下直系男性血親卑親屬，均為被上訴人之派下員等事實
    ，為兩造所不爭執（見本院108年度重上字第432【下稱前審
    】卷㈠第206、207、469頁、卷㈡第439-440頁、本院卷第92頁
    )，堪信為真正。上訴人請求確認伊對被上訴人之派下權存
    在，為被上訴人以前詞所否認，茲分論如下：
（一）被上訴人性質上屬合約制祭祀公業。
　⒈祭祀公業之設立，依其為鬮分字的公業與合約制的公業而有
    不同；鬮分制之公業，係於分割家產之際，抽出其一部份而
    設立；合約制之公業，則係由分財異居之子孫，提供其私人
    財產而設立（參照臺灣民事習慣調查報告103年10月出版，
    第760頁）。又當事人於訴訟上所為之自認，於辯論主義所
    行之範圍內有拘束法院之效力，法院應認當事人自認之事實
    為真，以之為裁判之基礎。
　⒉上訴人陳明：高貽椒沒有出資，是六大房出資，大房沒有出
    資等語；被上訴人則自認：祭祀公業高貽椒成立時有六大房
    （因大房沒有出資被排除），六大房有出資等情（見前審卷
    第438、439頁），足認被上訴人係由高貽椒傳下大房以外之
    其餘六房共同出資設立。依此，被上訴人既非由高貽椒遺產
    所創建，而係高貽椒傳下共同集資設立，性質上應屬合約制
    之祭祀公業，可以確定。 
（二）被上訴人為高鍾安等6人出資設立。
  ⒈參以上訴人提出之「祭祀公業高貽椒管理章程」(下稱系爭管
    理章程)前言記載：「...長子鍾旦...娶周氏，移居基隆金
    包里，祖妣痛責周氏不該，祝天設誓，子孫不再娶周姓。次
    子鍾德...三子鍾喻...四子鍾合...五子鍾善...六子鍾安..
    .七子鍾主...以上除長子他遷，其餘六子善守成業，丁財兩
    旺，號稱六合。聲譽永存。為闡揚祖德，敦親睦族，促進派
    下員權利與義務，應遵照有關法令及本祀章程之規定行使」
    等語（見原審卷二第201頁），被上訴人亦陳明系爭管理章
    程即為被上訴人之章程（見前審卷二第409頁），足認被上
    訴人於管理章程已明指設立被上訴人者為高貽椒傳下之「六
    合」。又被上訴人自認：被上訴人之設立時就有六大房，六
    大房有出資（見前審卷第438、439頁）、系爭管理章程前言
    所指之「六合」即為高鍾安等6人（見本院卷第176頁），堪
    信上訴人主張被上訴人為六大房即高鍾安等6人出資設立一
    情，應為真實。
  ⒉被上訴人雖辯以其所指「六大房出資」者乃二房34世標信、
    三房子孫(姓名不詳)、四房36世高拋、五房35世高古及六房
    37世戇九、九賽（前審卷三第97-98頁）云云。惟查：
　①祭祀公業係以祭祀祖先為目的而由享祀者之子孫，或由設立
    人之子孫所組成並設置獨立財產之家族團體，祭祀公業之設
    立人全員，均原始取得派下權，設立人之繼承人全部，則因
    設立人之死亡而繼承取得派下權，祭祀公業設立後，除原設
    立人或其繼承人外，其他第三人不得重新參加為派下（參照
    臺灣民事習慣調查報告103年10月出版，第752-754頁、第78
    3頁）。依此，系爭慣例第1條：「凡是貽椒祖傳下出資者之
    直系男性血親卑親屬均得享有本公業之派下權」（見原審卷
    一第13頁），所指之「出資」，應係原設立人為設立被上訴
    人所為之出資，被上訴人設立後，即無從再行出資而取得派
    下權。是以，設立人之直系男性血親卑親屬取得被上訴人之
    派下權，乃因其身分關係，其縱於事後對被上訴人投以祀資
    ，亦非屬設立出資，無從重新加入而成為被上訴人之派下，
    更不以此為其取得派下權之原因。
　②觀之「高氏上派四房佛福公支貽椒公〈六合〉家譜」(下稱系爭
    家譜)記載：高貽椒(31世，培啟公)係於清朝乾隆53年(西元
    1788年)間死亡，鍾字輩為32世、派字輩為33世、標字輩為3
    4世等情（見原審卷二第198、203頁）；佐以祭祀公業高貽
    椒創設沿革所載：「康熙二十二年領台後，福建濱海住民先
    後渡台，從事開發。吾安溪高氏裔孫，亦在乾隆及嘉慶年間
    ，相繼渡台從事農墾，千辛萬苦冒險經營，逐漸發展生活安
    定，同宗相聚，同祖鄉親，...惟我來台始祖貽椒之派下，
    聚足於現今木柵景美兩區而傳我們後人，至道光年間標信等
    有志者欲興貽椒祖祀典而報宗功祖德，始共商捐款，集腋成
    裘，逐年生息，收租以為歷年祭期之資，數十年後，以歷年
    所積購置田業，每年以為永遠祀資，然甲午戰役後台灣割讓
    日本，部份派下員遷回福建，至民國23年，戇九、九賽、先
    進等因先祖未出資加入派下，而相繼出資加入為派下員首先
    發起，將木柵區下崙尾貽椒祖居住過之房屋購買改建為祖祠
    ，擇定每年冬節日為祭典日（祖祠房屋未辦登記）以追念吾
    貽椒祖公德，此乃吾貽椒祭祀之由來也。」等語（見原審卷
    二第151-153頁），足認被上訴人於高貽椒死亡後之乾隆、
    嘉慶年間業已設立，其派下渡台後，標信等34世於道光年間
    共商捐款，37世「戇九」、「九賽」等人亦於民國23年間對
    被上訴人投入祀資，均屬被上訴人之派下，於被上訴人設立
    後始為之出資。標信等人投以祀資之行為，既與被上訴人設
    立時間相隔數代、相距百餘年，本無從共同參與設立人於乾
    隆、嘉慶年間對被上訴人所為之設立出資，依前揭說明，標
    信等人縱對被上訴人投以祀資，性質上亦非屬設立出資，被
    上訴人辯以其乃34世標信及後世子孫共同出資設立云云，顯
    無可採。
　③基上，被上訴人既已自認被上訴人為六大房出資設立，且高
    鍾安等6人乃被上訴人章程前言所指之六大房即高貽椒傳下
    「六合」，系爭家譜亦載明被上訴人乃高貽椒死亡後之清朝
    乾隆、嘉慶年間即已設立，是上訴人主張被上訴人乃高貽椒
    （31世）於清朝乾隆53年間死亡後，由長子以外之六大房即
    高鍾安等6人（32世）共同出資設立，應屬有理。
四、綜上所述，被上訴人為高鍾安等6人出資設立，上訴人為高
    鍾安之直系男性血親卑親屬，依系爭慣例第1條約定，對於
    被上訴人自享有派下權，上訴人請求確認其對被上訴人之派
    下權存在，為有理由，應予准許。原審為上訴人敗訴之判決
    ，尚有未洽，上訴意旨指摘原判決不當，求予廢棄改判，為
    有理由，爰由本院廢棄改判如主文第2項所示。
五、本件事證已臻明確，兩造其餘之攻擊或防禦方法及所用之證
    據，經本院斟酌後，認為均不足以影響本判決之結果，爰不
    逐一論列，附此敘明。
六、據上論結，本件上訴為有理由，依民事訴訟法第450條、第
　　78條，判決如主文。　 
中　　華　　民　　國　　111 　年　　6 　　月　　21　　日
                  民事第十八庭  
                      審判長法  官  黃明發
                            法  官  林政佑
                            法  官  陳  瑜

正本係照原本作成。
如不服本判決，應於收受送達後20日內向本院提出上訴書狀，其
未表明上訴理由者，應於提出上訴後20日內向本院補提理由書狀
（均須按他造當事人之人數附繕本）上訴時應提出委任律師或具
有律師資格之人之委任狀；委任有律師資格者，另應附具律師資
格證書及釋明委任人與受任人有民事訴訟法第466 條之1第1項但
書或第2項所定關係之釋明文書影本。
中　　華　　民　　國　　111 　年　　6 　　月　　21　　日

　　　　　　　　　　　　　　書記官　江怡萱